臺灣高等法院臺中分院刑事判決　 98年度重上更(一)字第102號
上　訴　人
即　被　告　柯振杯
選任辯護人　徐文宗律師
　　　　　　周黛婕律師
上列上訴人因偽造文書等案件，不服臺灣彰化地方法院94年度訴
字第1043號中華民國95年3 月10日第一審判決（起訴案號：臺灣
彰化地方法院檢察署93年度偵字第4043、9116號），提起上訴，
判決後，由最高法院發回更審，本院判決如下：
    主  文
原判決關於柯振杯部分撤銷。
柯振杯共同連續行使偽造私文書，足以生損害於他人，處有期徒
刑壹年捌月。如附表二所示偽造之「柯朝清」簽名，均沒收。
    事  實
一、柯振杯係柯朝清之同宗親屬，柯永堯（於民國98年8 月29日
    死亡，業經本院判決公訴不受理確定）係柯朝清之父親，其
    2 人於91年10月初，因見柯朝清長期飲酒而有肝功能不佳之
    情形，且不願就醫，健康狀況持續惡化，乃興起冒用柯朝清
    名義投保以詐取保險金之意，並共同基於意圖為自己不法所
    有之概括犯意聯絡，未經柯朝清之同意，先後於附表一所示
    之加保時間，或以柯永堯為要保人、柯朝清為被保險人（指
    附表一編號2 、3 所示部分），或以柯朝清為要保人、被保
    險人（指附表一編號2 、3 以外之其餘部分），在要保書等
    私文書上，偽造「柯朝清」之簽名，或於用以繳付保費之支
    票背面偽簽「柯朝清」之署名以為背書之意（以上偽造之私
    文書名稱及在其上偽造之「柯朝清」簽名數目，均詳如附表
    二所示），及於附表一編號14所示要保書上之要保人、被保
    險人簽章欄處及保費合計更改處，盜用「柯朝清」之印章，
    各盜蓋「柯朝清」之印文1 枚，而偽造上開私文書後，陸續
    利用附表一所示不知情、已成年之招攬保險人員郭美吟等人
    ，將前開偽造之私文書轉交給附表一所示之保險公司而行使
    之，並佯稱係柯朝清本人投保，使附表一編號1 至4 、6 至
    14所示不知情、已成年之保險公司承辦人員陷於錯誤，誤以
    為係柯朝清本人投保，而與之訂立保險契約（另如附表一編
    號5 、15所示部分，則因保險公司要求須有柯朝清之體檢資
    料或須與柯朝清本人面談未果，查覺柯朝清本人並無投保意
    願而拒絕承保；又如附表一編號16所示部分，係因保險公司
    人員依要保書上所載電話向自稱要保人之柯朝清通話訪談之
    際，發覺對方並未糾正保險公司人員所唸出錯誤之身分證統
    一編號，且於回答詢問時，明顯有翻閱資料照念及遲疑回答
    等狀況，因而發現有異乃拒絕承保），圖謀於保險事故發生
    時，詐取高額之保險金，足以生損害於柯朝清及如附表一所
    示之保險公司。嗣柯朝清於92年10月11日上午7 時許，在其
    位於彰化縣伸港鄉○○路46號住處，因長期飲酒導致肝細胞
    壞死、肝功能損害，造成蛋白過低、電解質不平衡致營養不
    良、體液失衡而心肺衰竭死亡後，柯振杯、柯永堯2 人乃向
    如附表一編號1 至4 、6 至14所示之保險公司申請保險理賠
    事宜，後因國泰人壽保險股份有限公司發現柯朝清生前投保
    多家高額保險，並於臺灣彰化地方法院檢察署檢察官據報相
    驗偵查之過程中，函知上開檢察署，始遭查獲，柯振杯、柯
    永堯因此未能詐取前開高額之保險金額而未遂。
二、案經彰化縣警察局和美分局報請臺灣彰化地方法院檢察署檢
    察官相驗偵查，並由內政部警政署刑事警察局、法務部調查
    局彰化縣調查站移送臺灣彰化地方法院檢察署檢察官偵查起
    訴。
    理  由
壹、證據能力之說明
一、按被告以外之人於偵查中向檢察官所為陳述，除顯有不可信
    之情況者外，得為證據，同法第159 條之1 第2 項定有明文
    。偵查中對被告以外之人（包括證人、鑑定人、告訴人、被
    害人及共同被告等）所為之偵查筆錄，或被告以外之人向檢
    察官所提之書面陳述，性質上均屬傳聞證據。惟現階段刑事
    訴訟法規定檢察官代表國家偵查犯罪、實施公訴，依法其有
    訊問被告、證人及鑑定人之權，證人、鑑定人且須具結，而
    實務運作時，檢察官偵查中向被告以外之人所取得之陳述，
    原則上均能遵守法律規定，不致違法取供，其可信度極高，
    職是，被告以外之人前於偵查中已具結而為證述，除反對該
    項供述得具有證據能力之一方，已釋明「顯有不可信之情況
    」之理由外，不宜以該證人未能於審判中接受他造之反對詰
    問為由，即遽指該證人於偵查中之陳述不具證據能力。證人
    柯宗志、沈家榛於檢察官偵查中已依法具結，且其未曾提及
    檢察官在偵查時有不法取供之情形，反對該項供述得具有證
    據能力之被告及其選任辯護人亦未釋明上開供述有顯不可信
    之情況，依上說明，證人柯宗志、沈家榛於偵查中之證言自
    均具有證據能力。
二、按被告以外之人（包括證人、鑑定人、告訴人、被害人及共
    同被告等）於檢察事務官、司法警察官或司法警察調查中所
    為之陳述，與審判中不符時，其先前之陳述具有較可信之特
    別情況，且為證明犯罪事實存否所必要者，得為證據，刑事
    訴訟法第159 條之2 定有明文。所謂「前後陳述不符」之要
    件，應就前後階段之陳述進行整體判斷，以決定其間是否具
    有實質性差異，惟無須針對全部陳述作比較，陳述之一部分
    有不符，亦屬之。而所謂「較可信之特別情況」之情形，亦
    應就前後陳述時之各種外部情況進行比較，以資決定何者外
    部情況具有可信性。若陳述係在特別可信之情況下所為，則
    虛偽陳述之危險性即不高，雖係審判外陳述，或未經被告反
    對詰問，仍得承認其有證據能力。所稱「外部情況」之認定
    ，例示如下：1.時間之間隔：陳述人先前陳述是在記憶猶新
    的情況下直接作成，一般與事實較相近，事後即可能因記憶
    減弱或變化，致有不清晰或陳述不符之現象發生。2.有意識
    的迴避：由於先前陳述時被告未在場，是陳述人直接面對詢
    問警員所為陳述較為坦然；事後可能因陳述人對被告有所顧
    忌或同情，因而在被告面前較不願陳述不利被告之事實。3.
    受外力干擾：陳述人單獨面對檢察事務官或司法警察（官）
    所為之陳述，程度上較少會受到強暴、脅迫、詐欺、利誘或
    收買等外力之影響，其陳述較趨於真實。若被告在庭或有其
    他員參與旁聽時，陳述人可能會本能的作出迴避對被告不利
    之證述，或因不想生事乃虛構事實而為陳述。4.事後串謀：
    目擊證人對警察描述所目睹情形，因較無時間或動機去編造
    事實，客觀上亦較難認與被告間有勾串情事，其陳述具有較
    可信性。但事後因特殊關係，雙方可能因串謀而統一口徑；
    或事後情況變化，兩者從原先敵對關係變成現在友好關係等
    情形，其陳述即易偏離事實而較不可信。5.警詢或檢察事務
    官偵查時，有無辯護人、代理人或親友在場：如有上開親誼
    之人在場，自可期待證人為自由從容之陳述，其證言之可信
    度自較高。6.警詢或檢察事務官所作之偵查筆錄記載是否完
    整：如上開筆錄對於犯罪之構成要件、犯罪態樣、加重減輕
    事由或起訴合法要件等事實或情況，均翔實記載完整，自可
    推定證人之陳述，與事實較為相近，而可信為真實。法院應
    斟酌上列因素綜合判斷，亦應細究陳述人之問答態度、表情
    與舉動之變化，此一要件係屬訴訟法事實之證明，以自由證
    明為已足，且應由主張此項證據之人證明。惟此僅係確定上
    開陳述有無證據能力而已，至該證據具有證據能力後，其證
    據力之強弱問題，仍待法院綜合全辯論意旨及調查證據所得
    ，依法認定之。本件證人柯宗志於警詢中之證述與其於原審
    審理時之證述有前後陳述不符之情形，而證人柯宗志於偵訊
    時已具結證稱：「（問：警詢筆錄有無照你的意思記載？）
    差不多，是剛才說的。」一語（見92年度相字第658 號卷第
    277 正反面），雖證人柯宗志於原審審理時改稱：其於警詢
    、偵訊所述，因製作筆錄之前有喝酒，所以不實在，所述都
    是其自己猜的云云，惟本院徵以證人柯宗志於警詢、偵訊筆
    錄之簽名並無異樣，再審酌其於警詢中之證述距案發日較近
    ，當時記憶自較深刻，可立即反應所知，不致因時隔日久而
    遺忘案情，且較無來自被告或其他成員同庭在場之壓力而出
    於虛偽不實之指證，或事後串謀而故為迴護被告之機會，且
    證述內容與前開臺灣彰化地方法院檢察署驗斷書相符，揆諸
    上開說明，其於警詢中所為之陳述，客觀上應具有較可信之
    特別情況，且亦為證明犯罪事實存否所必要，依上揭規定，
    其於警詢中之證言自有證據能力。
三、按被告以外之人（包括證人、鑑定人、告訴人、被害人及共
    同被告等）於審判外之陳述雖不符刑事訴訟法第159 條之1
    至之4 等四條之規定，而經當事人於審判程序同意作為證據
    ，法院審酌該言詞陳述或書面陳述作成時之情況，認為適當
    者，亦得為證據；當事人、代理人或辯護人於法院調查證據
    時，知有刑事訴訟法第159 條第1 項不得為證據之情形，而
    未於言詞辯論終結前聲明異議者，視為有前項之同意，同法
    第159 條之5 定有明文。立法意旨在於傳聞證據未經當事人
    之反對詰問予以核實，原則上先予排除。惟若當事人已放棄
    反對詰問權，於審判程序中表明同意該等傳聞證據可作為證
    據；或於言詞辯論終結前未聲明異議，基於尊重當事人對傳
    聞證據之處分權，及證據資料愈豐富，愈有助於真實發見之
    理念，且強化言詞辯論主義，使訴訟程序得以順暢進行，上
    開傳聞證據亦均具有證據能力。被告及其選任辯護人於本院
    審理時，對於本案其餘人證、書證，均無意見，迄至本案言
    詞辯論終結前，亦未聲明異議，有本院審判筆錄在卷可考；
    另經本院審酌卷內各該人員陳述時之情狀，均查無被違法取
    供或非出於自由意志之情形，相關書證亦查無違法取證或造
    假虛捏之情事，以之作為本案之證據，皆屬適當，依前揭規
    定，本判決以下所引用之卷內人證、書證均得為本案之證據
    ，合先敘明。
貳、實體方面之理由
一、認定犯罪事實所憑之證據及理由
    訊據被告柯振杯矢口否認有上揭犯行，辯稱：伊並未冒用柯
    朝清之名義投保，僅係於柯朝清過世後，受柯永堯委託代為
    處理申請保險理賠事宜云云。惟查：
  (一)被害人柯朝清死亡時，雙角膜呈黃疸樣變化，面頰削瘦，面
    頸部皮膚中度黃疸樣變化，因瘦削故胸部肋緣明顯，紫紅色
    屍斑固定於背腰臀部，但屍斑並不明顯（疑營養不良致貧血
    ），其全身瘦削及黃疸變化，係肝細胞壞死、肝功能損害，
    造成白蛋白過低、電解質不平衡致營養不良、體液失衡，起
    因疑有酒精濫用之病史等情，業據臺灣彰化地方法院檢察署
    檢察官督同檢驗員相驗屬實，並製有勘驗筆錄、驗斷書及相
    驗屍體證明書各1 份在卷可憑，並有相驗及現場照片共計14
    張在卷可稽（見92年度相字第658 號卷第10至13、20至26頁
    ）。又雖柯朝清死後之血液經檢驗結果並未記載有酒精成分
    ，惟此僅足以認定被害人柯朝清於死前血液內之酒精代謝完
    畢後之數日內未有飲酒之情事，佐以證人柯宗志（柯朝清之
    弟）證述被害人柯朝清死前之身體情況已不太能進食，且步
    履蹣跚等情（詳見後述(二)），堪認被害人柯朝清於死前因身
    體狀況欠佳而未有飲酒情事，與常情相符。被告及其選任辯
    護人以被害人柯朝清死後血液並未檢出酒精成分為由，辯稱
    被害人柯朝清生前並無長期飲酒之情形，尚屬無據。再依卷
    附法務部法醫研究所法醫所（93）醫鑑字第1748號法醫文書
    審查鑑定書，其綜合判斷鑑驗結果，認死者柯朝清為慢性鋅
    中毒致中毒性休克死亡（見93年度偵字第4043號卷二第159
    至162 頁），另依行政院國軍退除役官兵輔導委員會臺中榮
    民總醫院94年5 月3 日中榮勞安字第0940000039號函覆說明
    ，認死者柯朝清之血、尿液檢出之重金屬鋅濃度並不足以造
    成死亡，其二者對於被害人柯朝清是否可能因鋅中毒休克死
    亡一節，意見有所不同，是本件被害人柯朝清尚難逕認係因
    鋅中毒休克死亡，附為敘明。
  (二)證人柯宗志於93年5 月25日警詢時證稱：「我哥哥（柯朝清
    ）二年多前就很愛喝酒，講都講不聽，要帶他去看醫生他就
    吵鬧不去，身體狀況就越來越不好，柯振杯就提議幫我哥哥
    柯朝清買個2 張保險，以免將來喝酒喝死了沒錢埋葬，我爸
    柯永堯笨笨的又不懂，根本不會辦保險。（問：你如何知道
    柯振杯向你爸提議幫你哥買保險的事？）我哥死前一年多前
    某日在我家一樓客廳無意間聽到柯振杯跟我爸在談論這件事
    情。（問：你聽到他二人是何者先提及幫你哥買保險的事？
    ）我猜是柯振杯提議的，因為我爸爸不懂保險的事情。（問
    ：你有無聽到柯振杯講要幫你哥買多少保險？保費是誰繳的
    ？）不知道，保費我原先不知道是誰繳的，但是今天得知這
    個保費高達1 年3 、40萬元，我猜是柯振杯繳的。（問：柯
    振杯為何要幫你們繳保費？他是否有要分保險金？）我不知
    道他為何要代繳保費，我不知道保額有多少，只是當初在談
    保險事宜時曾在我家聽到柯振杯跟我爸爸說領到保險金後會
    拿1 、2 百萬元給我爸爸。（問：柯振杯如何幫你們辦理你
    哥哥的保險？）我有聽我爸爸說柯振杯都叫我爸去他家簽保
    險契約，保險業務員有無在場我不知道，因為我爸爸不認識
    字不了解保險內容，所以都是柯振杯引導我爸爸簽名蓋章。
    」等語（見92年度相字第658 號卷第271 至273 頁）；又於
    同日偵訊時證稱：被害人柯朝清死亡前兩年從臺北回來，在
    死亡前一年曾與伊一同去做板模工，只有做幾天而已，同一
    時期另曾在和美鎮做沒有幾天的布輪研磨工作，但也沒有做
    幾天，柯朝清在他回來的一年半，身體狀況不好，不太吃東
    西，一直瘦，平常有喝酒，又他可以自己去上廁所，但都是
    步履蹣跚的走等語（見92年度相字第658 號卷第274 至277
    頁），足認被害人柯朝清於附表一所示保險契約簽訂時，健
    康狀況不佳，且無工作，應無資力繳納高額保險費。雖證人
    柯宗志於原審審理時改稱：「（問：柯朝清身體狀況如何？
    ）不錯，還可以工作。…（問：之前於警詢、偵訊所述是否
    實在？）當時因為我喝醉酒，所述不實在，所述都是我自己
    猜的。…（問：剛才你稱你當天喝醉酒，但是整個卷宗你製
    作過4 次筆錄，都是93年5 月25日，請詳細當日情形？）當
    天他將我帶去這裡，帶去那裡，我也不知道我何時開時製作
    筆錄。（問：製作筆錄之前多久你喝酒？）2 、3 小時。我
    不知道幾點製作筆錄，我只知道我喝到快天亮就被帶去製作
    筆錄，我是從前一天中午開始喝酒，喝到隔天上午4 、5 點
    ，因為廟裡拜拜。」等語（見原審卷第198 頁反面至199 頁
    、第200 頁反面至201 頁），惟本院衡酌證人柯宗志係同案
    被告柯永堯之子，其於93年5 月25日製作警詢、偵訊筆錄時
    ，尚不知柯永堯之涉案情形，且其於警詢、偵訊筆錄上之簽
    名並無異樣，難認有酒醉之情事，再審酌其於警詢、偵查中
    之證述距案發日較近，當時記憶自較深刻，且較無來自被告
    或其他成員同庭在場之壓力，或事後串謀而故為迴護被告之
    機會，且其證述內容與前開臺灣彰化地方法院檢察署驗斷書
    相符，因認證人柯宗志於警詢、偵查中所為之證述與事實相
    符，應可採信。再者，雖證人柯芯妤（即附表一編號3 招攬
    保險人員）於本院前審審理時證稱：本件係柯永堯為柯朝清
    投保，因2 人曾在柯朝清面前談起，柯朝清亦知情，當時柯
    朝清看起來瘦瘦的沒有異常云云（見本院上訴字卷一第96頁
    反面）；證人詹前峰（即附表一編號12、13、14之招攬保險
    人員）、郭美吟（即附表一編號1 、4 之招攬保險人員）亦
    為投保時柯朝清身體並無異樣之相同證詞（見本院上訴字卷
    一第80頁、卷二第22頁反面），然與證人柯宗志之上開證述
    不符；且證人林貴英（即附表編號2 之保險招攬人）於偵查
    之初係證稱：伊看柯朝清之精神很不好，有問是否去看病云
    云（見92年度相字第658 號卷第283 頁），經核則與證人柯
    宗志上開證述相符，雖證人林貴英嗣於審理中又改稱，柯朝
    清身體狀況很好無異樣（見原審卷第161 頁反面、本院上訴
    字卷一第81頁反面、本院卷二第166 頁反面至167 頁），然
    其證詞前後反覆，已非無疑，本院審酌證人柯宗志與被害人
    柯朝清為兄弟關係並同住一處，對於柯朝清之健康狀況及生
    活坐息自當較為了解，且證人郭美吟、詹前峰、林貴英均為
    保險招攬人，倘其等知悉被保險人柯朝清之健康狀況不佳仍
    予招攬，恐須負行政上疏失之責任，其等就此事項顯有利害
    關係，而難期其等為真實之陳述，其等上開證述自難遽予採
    信。
  (三)再經檢察官於偵查中將附表一編號1 至14所示之保險要保書
    等文書，連同美商美國安泰人壽91年10月25日人壽保險要保
    書（以上編列為甲類）及柯朝清之補領身分證申請書、彰化
    市第十信用合作社支存及活存開戶資料原本等資料（以上編
    列為乙類，係屬柯朝清本人之簽名）送請法務部調查局鑑定
    之結果，認前開甲類之以柯朝清為被保險人投保之要保書等
    資料，其中除美商美國安泰人壽91年10月25日人壽保險要保
    書上之柯朝清簽名，與乙類簽名筆劃特徵相似，研判兩類筆
    跡有可能出自同一人手筆外，其餘之簽名與乙類簽名筆劃特
    徵不同，有法務部調查局鑑定通知書1 份在卷可考（見93年
    度偵字第4043號卷二第134 頁）。而證人郭美吟、林貴英、
    詹前峰雖均於本院前審審理時證稱其等係與被保險人或要保
    人柯朝清親自接洽，有見到柯朝清在保險契約上親自簽名云
    云（見本院上訴字卷一第78頁反面、第81頁、卷二第22頁反
    面），然上開保險要保書倘如證人郭美吟、林貴英、詹前峰
    所述，均係親自見到柯朝清在要保書上簽名，則該要保書上
    柯朝清之簽名應為真正，惟依上開鑑定結果，附表編號1 至
    14所示之保險要保書簽名筆跡均非柯朝清本人之簽名，足證
    郭美吟、林貴英、詹前峰證稱其等親自見到柯朝清在要保書
    上簽名之證詞，顯與事實不符，無足採信。
  (四)證人沈家榛（原名沈明慧，即附表一編號5 至11之招攬保險
    人員）於本院前審審理時證稱：是周嘉蓮先介紹他老婆（指
    柯振杯之妻）跟我認識，他太太是在在服飾店跟我認識，他
    太太再帶他老公到我家大樓找我。…柯朝清及柯永堯簽名時
    我當時都沒有在場，我不知道是何人簽的，因為我將要保書
    拿給柯振杯，他給誰簽我不知道，但二份的簽名我憑良心講
    是不一樣，若以公司上的行政責任是我要負沒錯。…保費都
    是我跟柯振杯收的，他當場拿支票給我的，有的在他家拿，
    有的是他拿到我家大樓給我。…（問：在柯振杯跟妳投保過
    程中，妳有無跟柯朝清接觸？）都沒有，也沒有到過柯朝清
    家。（問：【請審判長提示93年4 月5 日警訊筆錄、相驗卷
    第259 頁背面】，請證人看一下當時之警訊筆錄，妳曾說去
    在92年6 、7 月間去過柯朝清家，為何現在說不曾去過柯朝
    清家？）在這之前，其實我沒有去過柯朝清家，是因事發後
    ，柯振杯打電話給我，告訴我如果有問的話，要說我之前有
    去過柯朝清家，我那時說承保後我有去柯朝清的家，但事實
    上我沒有去過，後來我再回答，我都回答我沒有去過，但這
    是柯振杯打電話給我跟我說，我心想我做保險都未去過被保
    險人家也不妥，所以才說有去過，但事實上我沒有去過柯朝
    清家。…我也問過柯朝清之狀況，柯振杯說沒有問題，我雖
    心中有些懷疑，但為了業務，而且柯振杯說沒有問題，所以
    我即承保。（問：妳有跟柯振杯說要見柯朝清本人？）我有
    跟他提起，但柯振杯說柯朝清不會有問題，他有工作，只是
    比較愛喝酒而已。（問：妳有覺得柯振杯是故意不讓妳跟柯
    朝清見面？）是有這樣子的感覺，有一點懷疑。」等語（見
    本院上訴字卷二第25至28頁反面）；另於原審審理時證稱：
    伊係透過經營服飾店的周家蓮而認識被告柯振杯之妻，再輾
    轉認識柯振杯，柯振杯到伊所住的大樓找伊，伊招攬如附表
    一編號5 至11所示之保險，要保書均係交給被告柯振杯，被
    告柯振杯說被保險人柯朝清是他的堂兄弟，有關投保的金額
    是被告柯振杯問其多少金額以內不用進行體檢，以此來決定
    保險金額，前開保險的保費均係被告柯振杯交付支票支付的
    ，於前開保險投保之前及之後，伊從未曾見過柯朝清本人等
    語（見原審卷第193 至196 頁）；並於93年6 月3 日偵訊時
    證稱：「（問：不是被保險人本人（投保），你為什麼會同
    意？）這就是我疏忽的地方，因為那一年的業務很不好做，
    業務員很不好生存。…（問：這幾家空白的要保單你都是交
    給誰？）我是交給柯振杯，分3 、4 次，正確的日期我忘了
    ，有時在我住的大廈管理室，或是我家，或是在服飾店。好
    像也有去過柯振杯的家的樣子。（問：是柯振杯填好之後再
    將保單交給你的？）對的。（問：你都沒有去看過柯朝清？
    ）都沒有，這一點是我的錯。（問：理賠申請的過程？）是
    柯振杯找我，他資料整理好之後再找我的，我一次將所有的
    理賠申請書給他。…之後他（指被告柯振杯）有來找我說這
    個案件，如果警方有問的話，叫我跟警方說理賠是柯永堯直
    接找我理賠的，沒有透過他，投保是柯朝清自己投保的，不
    是柯振杯，他一直要我這樣子講，叫我不要把他牽扯進去，
    他找過我好幾次，都是要我講這些，他也有問我說，警方有
    沒有找我，我跟他講說沒有。（問：柯振杯是否曾經要求你
    向保險公司說，有親眼看到柯朝清親自在要保書上簽名？）
    對的，我當著他的面有答應他，但事實上我沒有這樣子做。
    （問：其他意見？）沒有，我據實的陳述。」等語（見93年
    度偵字第4043號卷一第98至102 頁），經核證人沈家榛所述
    之承保過程甚為明確，且前後相符，並無瑕疵可指；佐以證
    人李林滿（即附表一編號15之招攬保險人員）於原審審理時
    證稱：「我去周嘉蓮那裡買衣服認識周嘉蓮，她知道我從事
    保險，她也有投保我的保險，我不認識柯朝清，是有一天，
    我在公司，周嘉蓮打電話給我，說有人要保險，那個人是阿
    菊，我就去他的服飾店，阿菊也在那裡買衣服，阿菊說他的
    親戚要保險，他就告訴我他被保險人的年籍資料，說她要買
    壽險一百萬元，加定期險三百萬元，意外險一百萬元要我算
    給他聽，我就當場算給他聽，他就說要拿要保書回去給被保
    險人簽名，我說要被保險人簽名才可以，阿菊拿回去簽名之
    前要保書還沒有寫好，我叫她拿回去寫。…隔二、三天後阿
    菊與我約在周嘉蓮那裡拿要保書給我，我才知道被保險人是
    柯朝清。…（問：後來為何沒有承保？）國華要看被保險人
    ，公司要另外派人身家調查，公司打要保書上寫的電話，阿
    菊打電話跟我聯絡，但是我去斗六，他問我，公司為何要看
    人，我說公司很嚴格要看人才可以承保，他說他跟很多家保
    險公司都不用看人，說我們很囉嗦，阿菊之前都說被保險人
    都不在家。過幾天阿菊又打電話給我，說被保險人在家，叫
    我們過去，我說我不是身家調查員，不是我在看，但是調查
    員需要約時間，不能馬上過去看，後來公司看不到人，就不
    給他保。…支票是阿菊跟要保書一起拿給我的，是在周嘉蓮
    的服飾店拿給我的。…支票何人簽發的我不知道，後來沒有
    保成，支票退還給阿菊。」等語（見原審卷第202 至203 頁
    ），且被告亦自承證人李林滿所稱之「阿菊」是其妻（見原
    審卷第203 頁，即劉梅菊），是由證人李林滿所述之招攬保
    險過程與證人沈家榛所述大致相同，足認證人沈家榛之證述
    確與事實相符，堪以採信。
  (五)再如附表一編號1 、2 所示保險契約之受益人，均為被告柯
    振杯及柯永堯2 人，又如附表一編號2 、4 至14、16所示之
    保險，其要保書上所載被保險人柯朝清或要保人柯永堯之連
    絡電話0000000000號號或00-0000000號，分別係被告所使用
    之行動電話及家用電話，此為被告於93年8 月31日偵訊及於
    94年12月15日原審準備程序陳明無誤（見93年度偵字第4043
    號卷二第93頁、原審卷第103 頁反面），並有前揭保險之要
    保書在卷可佐（見92年度相字第658 號第51、58、62、66、
    80、88、94、100 、139 、144 、157 頁、93年度偵字第40
    43號偵查卷二第149 頁、本院卷二第154 、158 、160 頁）
    ，且前開要保書上所載柯朝清之職業欄為五金商、紡織公司
    作業員、紡織公司技術員、工程行業務員、紡織廠技師、五
    金行職員、市場菜販、紡織廠零工、廚師等，被保險人之身
    高均為170 公分（與臺灣彰化地方法院檢察署驗斷書所載柯
    朝清之身高為178 公分不符），甚至有記載被保險人柯朝清
    已婚，有年約35歲、擔任會計工作之配偶（見附表一編號4
    所示保險之要保書，實際上柯朝清係未婚），要保書上所載
    資料有所謬誤；又附表一編號16所示之保險，經國際紐約人
    壽保險股份有限公司人員依要保書上所載之電話，向自稱要
    保人之柯朝清通話訪談之際，前開保險公司人員發覺對方並
    未糾正保險公司人員所唸出錯誤之身分證字號，且於回答詢
    問時，明顯有翻閱資料照念及遲疑回答等狀況，因而發現有
    異而拒絕承保等情，有該公司93年10月19日保申覆字第9310
    03號函1 件在卷可稽（見93年度偵字第4043號卷二第147 至
    148 頁）。另如附表一編號1 、4 至7 、9 至13所示之保險
    ，均係以柯昆河在彰化縣伸港鄉農會信用部、帳號：1803 6
    號之支票支付保險費一節，亦為被告所是認；而前開支票帳
    戶係由柯昆河借給被告使用，已據證人柯昆河於警詢中證述
    明確（見93年度偵字第4043號卷一第80至81頁）。雖被告辯
    稱：前開支票係伊借給被害人柯朝清云云，然衡以證人柯宗
    志證述之柯朝清身體狀況及工作情況，柯朝清於附表一所示
    要保日期之際，顯無力支付附表一所示之保險費，且倘被害
    人柯朝清有資力投保上開保險，亦無向他人借支票使用之必
    要，足認附表一所示保險契約之投保行為，均係由被告主導
    ，被告前開所辯，顯係事後卸責之詞，無可採信。
  (六)附表一編號2 、3 所示之保險，於投保之前並未徵得被害人
    柯朝清之同意，已據同案被告柯永堯於93年10月14日調查站
    詢問時供述明確（見法務部調查局彰化縣調查站案卷第7 至
    12頁）；同案被告柯永堯事後固改稱其有先得到被害人柯朝
    清之同意而投保，然柯永堯對於上開保險之保費係由柯永堯
    繳付，抑或係由被害人柯朝清自己繳付，先、後多次之供述
    有所不同而矛盾，堪認柯永堯嗣後改稱前開保險有經被害人
    柯朝清同意而投保云云，亦屬卸責之詞，無可採信。
  (七)此外，並有警方於93年5 月25日，在被告位於彰化縣伸港鄉
    ○○村○○路50之5 號住處起獲與本案有關如附表三編號2
    、5 至8 所示與本案有關之物扣案可佐。綜前所述，依上開
    證人柯宗志、沈家榛之證述內容、臺灣彰化地方法院檢察署
    驗斷書、照片、法務部調查局鑑定通知書及附表二所示之要
    保書等文書上「柯朝清」之簽名等事證，已足認定被告與柯
    永堯2 人確有為圖謀詐取保險金，未經被害人柯朝清之同意
    ，而偽造附表二所示之要保書等私文書，向附表一所示之保
    險公司行使，以佯為投保之犯行甚明（至有關附表一編號14
    所示保險之要保書上有「柯朝清」之印文部分，因被告堅決
    否認有偽刻「柯朝清」之印章使用之情事，且因被害人柯朝
    清已死亡，無從查悉供以蓋用前開印文之印章是否真正，依
    罪疑惟輕原則，自應認定上開被告所使用之柯朝清印章為真
    正，前開要保書上之「柯朝清」印文係被告未經柯朝清同意
    而盜用）。綜上所述，本案事證已甚為明確，被告之犯行堪
    以認定。
  (八)至於證人郭美吟於原審及本院前審審理時均證稱：國泰人
    壽部分柯朝清本人有決定要投保，是在柯朝清家簽要保書，
    簽約時當時只有伊與柯朝清在場，柯朝清本人有在要保書上
    簽名，是簽在要保人及被保險人部分；南山人壽部分，業務
    員陳玉芬本來要下來，後來沒有時間，所以將保單寄送下來
    給伊，伊就拿去給柯朝清本人簽，簽名時只有伊與柯朝清在
    場，保險費都是柯朝清拿支票給伊支付，柯朝清的身體狀況
    看起來都很正常等語（見原審卷第157 頁反面、第158 頁反
    面、第159 頁、本院上訴字卷一第78頁反面至79頁），經核
    與其警詢中證稱：「簽約是在柯朝清家中，柯永堯也在場」
    等語（見93年度偵字第4043號卷一第77頁反面）不符。又
    證人林貴英於本院審理時證稱：「（問：你是否曾經向柯朝
    清招攬保險？）有。（問：於向其招攬保險時，要保人的簽
    名欄是由他本人親自簽名，還是由他人代簽？）他簽的。（
    問：你是否記得當時柯朝清的身體狀況如何？）正常。…（
    問：保險契約的上被保險人欄是否也是柯朝清自己親自簽名
    的？）被保險人一定要本人簽名，我們公司規定很嚴格，不
    然保單自始無效。…（問：你去向柯朝清收費過幾次？）兩
    次，第一次是簽立契約，第二次是去收年繳保費。（問：保
    費是柯朝清本人交給你的嗎？）是的。」等語（見本院卷第
    166 頁反面至167 頁）；另於本院前審審理時證稱：「除了
    柯朝清在被保險人欄簽名外，因為要保人及被保險人欄是連
    在一起，他爸爸柯永堯先簽名，等他爸爸簽完，我再叫柯朝
    清簽第二個，他簽在被保險人欄上。…第一次原來是他爸爸
    拿現金，後來柯朝清拿支票換了票，至於票是何人我沒有看
    清楚，第二次第二年保險費，是柯朝清拿他個人的票給我」
    等語（見本院上訴字卷一第81頁正反面）；另於原審審理時
    證稱：新光人壽的要保書是在柯朝清家簽約的，當時有伊、
    柯朝清及他父親在場，柯朝清、柯永堯都有在要保書上簽名
    ，伊先叫柯朝清簽被保險人，被保險人欄的簽名都是柯朝清
    寫的，他又要簽要保人，已經簽了『柯』字，伊告訴他這裡
    是他的父親要簽的，不是他要簽的等語（見原審卷第161 頁
    反面至162 頁反面），而證人林貴英於警詢中證稱：「要保
    書上要保人簽章欄第一個『柯』字是柯朝清簽的，『永堯』
    兩字及被保險人簽章欄中『柯朝清』三個字是他父親柯永堯
    簽的，現場有柯朝清、柯永堯、柯振杯和我共4 人。」等語
    （見92年度相字第658 號卷第254 頁反面、第282 頁）；於
    偵訊時證稱：被保險人欄上的『柯』字是柯朝清簽的等語（
    見92年度相字第658 號卷第282 頁反面），經核其就柯朝清
    、柯永堯簽名之位置、順序，歷次所述互核均不相符，且關
    於保險費係由何人繳納部分，亦與證人即同案被告柯永堯於
    原審證稱：新光人壽及幸福人壽（即附表一編號2 、3 ）的
    保費都是由其繳納等情不符（見原審卷第205 頁反面）。
    證人柯芯妤於原審審理時證稱：是柯永堯向伊投保，契約是
    在伊家中簽的，柯朝清不在場，伊就託柯永堯拿回去給柯朝
    清簽，後來伊回去拜拜有遇到柯朝清，有問他簽名的部分是
    否有簽，他說有。要保書上的職業欄是伊打電話問柯朝清後
    記載，他說在市場賣菜等語（見原審卷第154 頁反面至155
    頁反面），而附表一編號3 之保險契約要保日期係91年10月
    11日，證人柯芯妤既稱要保書上的職業欄是伊打電話問柯朝
    清後記載，其竟於同次審理時另證稱：伊於92年回娘家拜拜
    時遇到柯朝清，與他閒聊時，柯朝清才知道伊在幸福人壽任
    職等語（見原審卷第156 頁反面），顯見其所述有前後矛盾
    之情形。證人柯苑茹（同案被告柯永堯之女兒）於原審審
    理時證稱：伊曾在住家樓下看過沈家榛和周嘉蓮去找伊哥哥
    （指柯朝清），看到她和哥哥談保險的事等語（見原審卷第
    189 頁）；證人周嘉蓮（柯振杯之友人）於原審審理時證
    稱：伊介紹柯朝清向沈明慧（即沈家榛）投保安泰人壽的保
    險，只有一家，伊曾開支票給沈明慧幫柯朝清繳納保費，柯
    朝清與沈明慧在伊店裡見過一、二次面，伊有看到沈明慧拿
    保單給柯朝清簽認等語（見原審卷第151 頁反面至152 頁）
    ，經核均與證人沈家榛之證述不符（參見上述理由(四)），本
    院斟酌證人柯苑茹係同案被告柯永堯之女，與被告柯振杯亦
    具有同宗親屬之關係，證人周嘉蓮則係被告柯振杯之妻劉梅
    菊之友人（參見上述理由(四)證人沈家榛、李林滿之證言），
    衡情其2 人所述均有迴護被告之虞，自難據其2 人所述為被
    告有利之認定。證人柯文芳（聖玉工程行負責人）於原審
    證稱：被害人柯朝清於91年間在其所經營之聖玉工程行工作
    6 、7 個月，總共領10萬5 千元，伊曾經載柯朝清到彰化市
    ○○路找周嘉蓮等語（見原審卷第147 頁），雖有辯護人提
    出之柯朝清91年6 月至12月各類所得扣繳暨免扣繳憑單可佐
    （見原審卷第57頁）；證人柯志騰於原審證稱：伊與柯朝
    清係同宗親，柯朝清曾問伊保險的理念及問題，談的時候，
    柯朝清還沒有投保等語（見原審卷第150 頁正反面）；證
    人柯利信於偵訊時證稱：被害人柯朝清從臺北回來後曾和伊
    一起做板模工，大概做到死亡前一個禮拜，一開始的工資是
    2 千8 百元，後來他身體比較不好，只叫他做拔釘子，工資
    是1 千8 百元等語（見93年度偵字第4043號卷一第123 頁）
    ，惟證人柯文芳、柯利信證述之內容，顯與證人柯宗志證稱
    被害人柯朝清身體狀況不佳，從臺北回來後只有做過幾天板
    模工等情不符（參見上述理由(二)），而證人柯志騰所言，亦
    無從認定與附表一所示之保險契約有何直接關聯，均不足以
    證明各該保險契約係由被害人柯朝清自行或同意訂立。上開
    證人之證述或各有瑕疵可指，或與本案無直接關聯，均無法
    作為對被告有利之證據，併予敘明。
  (九)又本院調取被告於彰化市第六信用合作社之存款印鑑卡、彰
    化郵局立帳申請書、第一商業銀行和美分行存款印鑑卡、臺
    中中小企業銀行和美分行活期儲蓄存款印鑑卡、新光人壽保
    險股份有限公司人壽保險要保書、南山人壽保險股份有限公
    司人壽保險要保書、契約轉換申請通知書、契約內容變更申
    請書、契約轉換申請、契約變更／復效／保單補發申請書、
    國華人壽保險股份有限公司人壽保險要保書、簽章變更申請
    書、保險契約變更申請書、臺中商業銀行伸港分行支票存款
    開戶申請書、支票存款約定書、國泰人壽保險股份有限公司
    壽險要保書、終身壽險要保書、保險契約內容變更／保單補
    發／契約轉換／集體彙繳申請書，及同案被告柯永堯於彰化
    市第六信用合作社之存款印鑑卡、彰化郵局帳戶儲金人記要
    、彰化第十信用合作社活期性存款印鑑卡等原本，連同附表
    一編號1 至16所示之保險契約要保書等文書原本，送請法務
    部調查局進行筆跡鑑定之結果，經該局函覆稱：「本案送比
    對之柯振杯、柯永堯筆跡資料與17件待鑑投保要保書上『柯
    朝清』筆跡，其間相關筆跡僅一『柯』字，因參考資料不足
    ，不能歸納其筆跡特徵，故以現有資料無法鑑定。」有該局
    100 年5 月6 日調科貳字第10000188210 號函在卷可稽。本
    院審酌本案事證已甚為明確，再參酌法務部調查局94年3 月
    21日調科貳字第09400126000 號鑑定通知書所載，檢察官送
    鑑之15份要保書（即附表一編號1 至14及另份安泰人壽保險
    股份有限公司之要保書）上，要保人及被保險人欄之「柯朝
    清」簽名至少有3 人或3 人以上所書寫（見93年度偵字第91
    16號卷第12頁），則被告柯振杯及同案被告柯永堯假手他人
    於附表一所示之要保書上簽署「柯朝清」姓名，即非全無可
    能，是本案雖無法經由鑑定之方式以確認附表二所示要保書
    上「柯朝清」簽名是否由被告柯振杯或同案被告柯永堯所簽
    署，然並不影響其等犯行之成立，為避免司法資源之耗費，
    應無再蒐集柯振杯、柯永堯平日書寫筆跡中含有「柯朝清」
    三字之筆跡原本補送鑑定之必要，亦附此敘明。
二、論罪科刑之理由
  (一)新舊法比較
    查刑法業於94年1 月7 日修正通過，於同年2 月2 日公布，
    並自95年7 月1 日起施行，其中與本件有關之修正條文為第
    2 條、第28條、第33條、第55條、第56條等規定。按行為後
    法律有變更者，適用行為時之法律，但行為後之法律有利於
    行為人者，適用最有利於行為人之法律，現行刑法第2 條第
    1 項定有明文。此條規定乃與刑法第1 條罪刑法定主義契合
    而貫徹法律禁止溯及既往之原則，係規範行為後法律變更所
    生新舊法律比較適用之準據法，是刑法第2 條本身雖經修正
    ，但刑法第2 條既屬適用法律之準據法，本身尚無比較新舊
    法之問題，應一律適用裁判時之現行刑法第2 條規定以決定
    適用之刑罰法律。又本次刑法修正之比較新舊法，應就罪刑
    有關之共犯、未遂犯、想像競合犯、牽連犯、連續犯、結合
    犯，以及累犯加重、自首減輕暨其他法定加減原因（如身分
    加減）與加減例等一切情形，綜其全部罪刑之結果而為比較
    （最高法院95年5 月23日95年度第8 次刑庭會議決議參照）
    。且刑法第2 條係規範行為後「法律變更」所生新舊法比較
    適用之準據法，故如新舊法處罰之輕重相同，即無比較適用
    之問題，非此條所指之法律有變更，應依一般法律適用原則
    ，適用裁判時法，例如：修正後刑法第55條就想像競合犯部
    分增加但書關於科刑之限制，為法理之明文化，而修正後刑
    法第59條則為法院就酌減審認標準見解之明文化，均非法律
    變更，其餘為純文字修正者，更應同此處理（最高法院95年
    11 月7日95年度第21次刑事庭會議決議參照）。經查：
  1.修正前刑法第28條規定：「二人以上共同實施犯罪之行為者
    ，皆為正犯。」修正後刑法第28條則規定：「二人以上共同
    實行犯罪之行為者，皆為正犯。」揆諸本條之修正理由係為
    釐清陰謀共同正犯、預備共同正犯是否合乎正犯之要件，而
    新法對共同正犯之範圍已有所限縮，即採新法之規定對被告
    較為有利。
  2.修正後刑法第33條第5 款規定：「罰金：新臺幣1 千元以上
    ，以百元計算之。」，與修正前刑法第33條第5 款規定「罰
    金：1 元以上。」不同。比較新舊法結果，以舊法較有利於
    行為人，新法並無對被告較為有利之情形，故依刑法第2 條
    第1 項前段規定，本案關於論罪之法定刑罰金部分，自應適
    用行為時之法律即修正前刑法第33條第5 款規定決定其罰金
    部分之法定刑。
  3.修正前刑法第55條後段關於牽連犯之規定為：「....犯一罪
    而其方法或結果之行為犯他罪名者，從一重處斷」；而修正
    後之刑法，已刪除牽連犯之規定，則修正後刑法之規定，所
    犯各罪即應依數罪併罰之規定分論併罰。因之比較新舊法規
    定之結果，應以修正前之規定較有利於被告。
  4.被告行為後，刑法第56條連續犯之規定業已刪除，則被告之
    犯行，因行為後新法業已刪除連續犯之規定，依新法應予分
    論併罰，此規定之刪除雖非犯罪構成要件之變更，但顯已影
    響行為人刑罰之法律效果，自屬法律有變更，比較修正前後
    之規定，修正後之規定並未較有利於被告。
  5.依上開各條文修正前後規定比較結果，新舊刑法之各條文規
    定雖互有利與不利之情形，但經綜合整體比較全部罪刑規定
    之結果，就被告於刑法修正前之犯行，仍以修正前之刑法規
    定對被告較為有利，揆諸前揭刑法第2 條第1 項前段規定及
    最高法院上開刑事庭會議決議意旨所採「從舊從輕」原則，
    自應整體適用被告行為時之法律即修正前刑法之規定論處。
  (二)核被告所為，係犯刑法第216 條、第210 條之行使偽造私文
    書罪及同法第339 條第3 項、第1 項之詐欺取財未遂罪。被
    告偽造署押、盜用印章之行為，為偽造私文書之階段行為，
    又所犯偽造私文書之低度行為，應為行使偽造私文書之高度
    行為所吸收，均不另論罪。起訴書雖漏未記載被告詐取如附
    表一所示意外險之保險金額未遂之部分，亦未敘及如附表一
    編號15、16所示之冒用柯朝清名義偽造要保書並加以行使投
    保而詐領保險金未遂之部分及被告行使偽造如附表二編號1
    (2)至(6)、5 (1)、7 (2)、13(2)所載之文書以詐領保險費未遂之
    犯行，然前揭部分與檢察官起訴書所載之連續行使偽造私文
    書及連續詐欺取財未遂之犯行間，分別具有連續犯之裁判上
    一罪關係而為起訴效力所及，本院自應併予審理，附此敘明
    。
  (三)被告與同案被告柯永堯間，互有犯意聯絡及行為分擔，應論
    以共同正犯。
  (四)被告利用不知情、已成年之招攬保險人員郭美吟、林貴英、
    柯芯妤、沈家榛、詹前峰、李林滿、羅騰鳳等人向附表一所
    示之保險公司行使偽造私文書以施用詐術投保而詐領保險金
    未遂，為間接正犯。
  (五)被告先後多次行使偽造私文書、詐欺取財未遂犯行，均時間
    緊接，犯罪構成要件相同，顯各係基於概括之犯意反覆為之
    ，均為連續犯，應依修正前刑法第56條之規定，分別論以一
    罪，並均加重其刑。
  (六)被告上開所犯之連續行使偽造私文書、連續詐欺取財未遂之
    犯行，有方法、目的之牽連關係，應依修正前刑法第55條後
    段之規定，從較重之行使偽造私文書罪處斷。
  (七)原審認為被告之犯行事證明確，予以論科，固非無見。惟被
    告行為後，刑法業於94年1 月7 日修正通過，於同年2 月2
    日公布，並自95年7 月1 日起施行，原審判決時未及比較適
    用新舊刑法之規定，尚有未洽；又如附表二所示應沒收之客
    體係「偽造之柯朝清簽名」，原審判決主文諭知如附表二所
    示之「物」均沒收之，亦有不當；再者，附表一編號6 所示
    之保險契約僅有1 份91年11月7 日之人壽保險要保書，原審
    判決於該判決書附表二編號6 之(2)部分就「91年11月11日人
    壽保險要保書上要保人及主契約被保險人簽名欄處偽造之「
    柯朝清」簽名各1 枚（共計2 枚）」贅予諭知沒收，即有未
    當；另附表二編號16之92年5 月12日要保書上要保人欄偽造
    之「柯朝清」簽名共有2 枚，原審僅諭知沒收1 枚，亦有未
    當。被告上訴意旨否認犯罪，其上訴固無理由，然原審判決
    既有可議之處，自應由本院將被告柯振杯部分予以撤銷改判
    。
  (八)爰審酌被告柯振杯之素行、犯罪之動機、目的係為圖一己之
    私利，又居於本案犯行之主導地位，其圖以詐取之保險金額
    甚鉅，一旦遂行犯罪，對附表一所示保險公司所生之損害非
    輕，然因各該保險公司及時發現異狀，而未詐欺得逞，及被
    告犯罪後之態度並無悔意等一切情狀，量處如主文第2 項所
    示之刑。
  (九)被告所偽造如附表二所載之私文書，雖均已行使交付與如附
    表一所示之保險公司，然如附表二所示之偽造「柯朝清」簽
    名，仍應依刑法第219 條之規定宣告沒收之。至被告盜用「
    柯朝清」之真正印章所蓋用之印文，並非偽造印章之印文，
    自不在刑法第219 條所定必須沒收之列（最高法院48年度台
    上字第113 號及48年度台上字第1533號判例意旨參照）。至
    警方於93年5 月25日，在被告位於彰化縣伸港鄉○○村○○
    路50之5 號住處查扣如附表三所示之物，或有非屬被告或同
    案被告柯永堯所有之物，或並非其2 人供犯罪所用之物，且
    非屬違禁物，核與沒收之要件不符，爰均不予宣告沒收之。
據上論斷，應依刑事訴訟法第369 條第1 項前段、第364 條、第
299 條第1 項前段，刑法第2 條第1 項前段、（修正前）第28條
、（修正前）第56條、第216 條、第210 條、第339 條第3 項、
第1 項、（修正前）第33條第5 款、（修正前）第55條後段、第
219 條，刑法施行法第1 條之1 ，判決如主文。
本案經檢察官劉翼謀到庭執行職務。
中    華    民    國   100    年    6     月    29    日
            刑事第十一庭   審判長法  官   郭  同  奇
                                 法  官   許  冰  芬
                                 法  官   陳  慧  珊
以上正本證明與原本無異。
如不服本判決應於收受送達後十日內向本院提出上訴書狀，其未
敘述上訴之理由者，並得於提起上訴後十日內向本院補提理由書（
均須按他造當事人之人數附繕本）「切勿逕送上級法院」。
                                 書記官   洪  麗  華
中    華    民    國   100    年    6     月    30     日
附表一：
┌──┬────────┬──────┬─────────┬──────┐
│編號│ 要保日期       │保險公司    │保險金額（新臺幣）│一期 (年)保 │
│    │                │/招攬保險者 │/身故受益人       │險費(新臺幣)│
├──┼────────┼──────┼─────────┼──────┤
│1   │(1)91年10月2日  │國泰人壽保險│(1)400萬元        │總計180098元│
│    │(2)91年10月8日  │股份有限公司│(2)300萬元        │(起訴書誤載 │
│    │(起訴書誤載均   │/郭美吟     │/柯振杯、柯永堯   │為61436 元) │
│    │為91年10月2日)  │            │                  │。          │
├──┼────────┼──────┼─────────┼──────┤
│2   │91年10月9日     │新光人壽保險│壽險250萬元       │26452元。   │
│    │要保人：柯永堯  │股份有限公司│意外險420萬元     │            │
│    │                │/林貴英     │/柯振杯、柯永堯   │            │
├──┼────────┼──────┼─────────┼──────┤
│3   │91年10月11日    │幸福人壽保險│壽險250萬元       │28401元。   │
│    │要保人：柯永堯  │股份有限公司│意外險300萬元     │            │
│    │                │/柯芯妤     │/柯永堯           │            │
├──┼────────┼──────┼─────────┼──────┤
│4   │91年11月1日     │南山人壽保險│壽險300萬元       │32660元。   │
│    │                │股份有限公司│/柯永堯           │            │
│    │                │/郭美吟     │                  │            │
├──┼────────┼──────┼─────────┼──────┤
│5   │(1)91年10月9日  │宏泰人壽保險│(1)意外險500萬元  │(1)2800元   │
│    │(2)91年11月11日 │股份有限公司│(2)壽險300萬元    │(2)31150元  │
│    │(起訴書誤載為   │/沈家榛     │/柯永堯           │(因逾期未完 │
│    │91年11月7日)    │(原名沈明慧)│                  │成體檢而拒保│
│    │                │            │                  │)           │
├──┼────────┼──────┼─────────┼──────┤
│6   │91年11月7日     │富邦人壽保險│壽險190萬元       │23155元。   │
│    │                │股份有限公司│意外險200萬元     │            │
│    │                │/沈家榛     │/柯永堯           │            │
├──┼────────┼──────┼─────────┼──────┤
│7   │91年11月7日     │全球人壽保險│壽險240萬元       │26000元。   │
│    │                │股份有限公司│意外險200萬元     │            │
│    │                │/沈家榛     │/柯永堯           │            │
├──┼────────┼──────┼─────────┼──────┤
│8   │91年11月11日    │國寶人壽保險│壽險240萬元       │30220元。   │
│    │                │股份有限公司│/柯永堯           │            │
│    │                │/沈家榛     │                  │            │
├──┼────────┼──────┼─────────┼──────┤
│9   │91年12月16日    │三商美邦人壽│壽險200萬元       │25050元。   │
│    │                │保險股份有限│/柯永堯           │            │
│    │                │公司/沈家榛 │                  │            │
├──┼────────┼──────┼─────────┼──────┤
│10  │91年12月25日    │中國人壽保險│壽險250萬元       │31955元。   │
│    │                │股份有限公司│意外險200萬元     │            │
│    │                │/沈家榛     │/柯永堯           │            │
├──┼────────┼──────┼─────────┼──────┤
│11  │91年12月25日    │興農人壽保險│壽險250萬元       │32360元。   │
│    │                │股份有限公司│意外險200萬元     │            │
│    │                │/沈家榛     │/柯永堯           │            │
├──┼────────┼──────┼─────────┼──────┤
│12  │92年4月11日     │蘇黎世人壽保│壽險600萬元       │31040元。   │
│    │                │險股份有限公│意外險100萬元     │            │
│    │                │司/詹前峰   │/柯永堯           │            │
├──┼────────┼──────┼─────────┼──────┤
│13  │92年4月14日     │台灣人壽保險│壽險300萬元       │18739元。   │
│    │                │股份有限公司│/柯永堯           │            │
│    │                │/詹前峰     │                  │            │
├──┼────────┼──────┼─────────┼──────┤
│14  │92年4月14日     │中央信託局人│壽險200萬元       │11737元。   │
│    │                │壽保險處    │意外險100萬元     │            │
│    │                │/詹前峰     │/柯永堯           │            │
├──┼────────┼──────┼─────────┼──────┤
│15  │91年10月8日     │國華人壽保險│壽險400萬元       │52995元 (惟 │
│    │                │股份有限公司│意外險200萬元     │因要求與被保│
│    │                │/李林滿     │                  │險人柯朝清面│
│    │                │            │                  │談未果而撤件│
│    │                │            │                  │)           │
├──┼────────┼──────┼─────────┼──────┤
│16  │92年5月12日     │紐約人壽保險│壽險500萬元       │33500元     │
│    │                │股份有限公司│意外險100萬元     │1492元      │
│    │                │/羅騰鳳     │                  │(因於電話訪 │
│    │                │            │                  │談中，發覺自│
│    │                │            │                  │稱為要保人之│
│    │                │            │                  │談話有異而拒│
│    │                │            │                  │保)         │
└──┴────────┴──────┴─────────┴──────┘
附表二：
1.因附表一編號1 所示之保險，偽造之「柯朝清」簽名：
  (1)91年10月2 日人身保險要保書上要保人及被保險人簽名欄處
    偽造之「柯朝清」簽名各壹枚（共計貳枚）。
  (2)91年10月2 日「同意聲明書」上要保人及被保險人簽名欄處
    偽造之「柯朝清」簽名各壹枚（共計貳枚）。
  (3)91年10月8 日人身保險要保書上要保人及被保險人簽名欄處
    偽造之「柯朝清」簽名各壹枚（共計貳枚）。
  (4)91年10月8 日「同意聲明書」上要保人及被保險人簽名欄偽
    造之「柯朝清」簽名各壹枚（共計貳枚）。
  (5)91年10月18日「新契約要保書內容變更聲明書」上要保人及
    被保險人簽名欄偽造之「柯朝清」簽名各壹枚（共計貳枚）
    。
  (6)91年10月20日「新契約變更要保內容承保同意書」上要保人
    及被保險人簽名欄偽造之「柯朝清」簽名各壹枚（共計貳枚
    ）。
2.因附表一編號2 所示之保險，偽造之「柯朝清」簽名：
  91年10月9 日要保書上被保險人簽名欄處偽造之「柯朝清」署
  名壹枚。
3.因附表一編號3 所示之保險，偽造之「柯朝清」簽名：
  91年10月11日要保書上被保險人簽名欄處偽造之「柯朝清」署
  名壹枚。
4.因附表一編號4 所示之保險，偽造之「柯朝清」簽名：
  91年11月1 日人身保險要保書上要保人及被保險人簽名欄處偽
  造之「柯朝清」簽名各壹枚（共計貳枚）。
5.因附表一號5 所示之保險，偽造之「柯朝清」簽名：
  (1)91年10月9 日會員團體傷害保險加保同意書上主被保險人簽
    名欄處偽造之「柯朝清」簽名壹枚。
  (2)91年11月11日人壽保險要保書上要保人及被保險人簽名欄處
    偽造之「柯朝清」簽名各壹枚（共計貳枚）。
6.因附表一編號6 所示之保險，偽造之「柯朝清」簽名：
  91年11月7 日人壽保險要保書上要保人及主契約被保險人簽名
  欄處偽造之「柯朝清」簽名各壹枚（共計貳枚）。
7.因附表一編號7 所示之保險，偽造之「柯朝清」簽名：
  (1)91年11月7 日要保書上要保人及主被保險人簽名欄處偽造之
    「柯朝清」簽名各壹枚（共計貳枚）。
  (2)91年11月18日「保險契約內容變更申請書」上要保人及被保
    險人簽章欄處偽造之「柯朝清」簽名各壹枚（共計貳枚）。
8.因附表一編號8 所示之保險，偽造之「柯朝清」簽名：
  91年11月11日壽險要保書上要保人及被保險人簽名欄處偽造之
  「柯朝清」簽名各壹枚（共計貳枚）。
9.因附表一編號9 所示之保險，偽造之「柯朝清」簽名：
  91年12月16日人壽保險要保書上要保人及被保險人簽名欄處偽
  造之「柯朝清」簽名各壹枚（共計貳枚）。
10.因附表一編號10所示之保險，偽造之「柯朝清」簽名：
  91年12月25日要保書上要保人及被保險人簽名欄處偽造之「柯
  朝清」簽名各壹枚（共計貳枚）。
11.因附表一編號11所示之保險，偽造之「柯朝清」簽名：
  91年12月25日人壽保險要保書上要保人及被保險人簽章欄處偽
  造之「柯朝清」簽名各壹枚（共計貳枚）。
12.因附表一編號12所示之保險，偽造之「柯朝清」簽名：
  92年4 月11日人身保險要保書上要保人及主被保險人簽章欄處
  偽造之「柯朝清」簽名各壹枚（共計貳枚）。
13.因如附表一編號13所示之保險，偽造之「柯朝清」簽名：
  (1)92年4 月14日要保書上要保人及被保險人簽章欄處偽造之「
    柯朝清」簽名各壹枚（共計貳枚）。
  (2)用以支付上開保險保費之發票人：柯昆和、帳號：18036 號
    、票號：FA0000000 號支票背面之偽造「柯朝清」簽名壹枚
    。
14.因附表一編號14四所示之保險，偽造之「柯朝清」簽名：
  92年4 月14日人壽保險要保書上要保人及被保險人簽章欄處偽
  造之「柯朝清」簽名各壹枚（共計貳枚）。
15.因附表一編號15所示保險之要保書上偽造之「柯朝清」簽名（
  因保險公司未能提供要保書，故其上偽造之「柯朝清」簽名數
  目無法查考）。
16.因附表一編號16所示之保險，偽造之「柯朝清」簽名：
  92年5 月12日要保書上要保人欄偽造之「柯朝清」簽名貳枚及
  被保險人簽章欄處偽造之「柯朝清」簽名壹枚（共計枚）。
附表三：
1.柯永堯之彰化市第十信用合作社存摺1 本。
2.柯昆河之彰化市第十信用合作社代收票據紀錄簿1 本。
3.柯朝清之彰化市第十信用合作社代收票據紀錄簿1 本。
4.柯朝清之彰化市第十信用合作社支票存款對帳簿1 本。
5.彰化縣伸港鄉農會支票簿6 本。
6.全球人壽保險費繳納通知單1 份。
7.幸福人壽續期保險費繳費通知單1 張。
8.安泰保險費繳納通知1 張。
9.太平居家責任保險暨附加傷害保險到期通知書1 張。